【裁判字號】    97,易,801
【裁判日期】    970331
【裁判案由】    毒品危害防制條例
【裁判全文】
臺灣臺北地方法院刑事判決               97年度易字第801號
公  訴  人  臺灣臺北地方法院檢察署檢察官
被      告  甲○○
上列被告因毒品危害防制條例案件，經檢察官聲請簡易判決處刑
（聲請簡易判決處刑書案號：96年度毒偵字第3398號），經本院
改為通常程序審理，判決如下：
    主  文
本件公訴不受理。
    理  由
一、公訴意旨略以：被告甲○○有竊罪等前科，曾因違反毒品
    危害防制條例案件經臺灣臺東地方法院檢察署以88年戒執一
    字第92號送強制戒治，因毒品案件假釋付保護管束，於95年
    間因施用第2 級毒品，經臺灣高雄地方法院以96年度簡字第
    922 號判處有期徒刑3 月確定。仍不知悔改，於民國96年10
    月27日上午7 時5 分起回溯96小時內，某日時（不含為警查
    獲至採尿時間），在臺北縣新店市木新橋下施用第2 級毒品
    甲基安非他命，嗣於96年10月27日5 時30分持有毒品吸器經
    警採尿化驗查獲。再於96年12月14日下午9 時許在臺北市○
    ○○路民權東路口自小客車內施用第2 級毒品甲基安非他命
    並持有第2 級毒品甲基安非他命1 包（毛重0.1930公克、淨
    重0.0030公克、驗後餘重0.0025公克），於同日22時30分許
    被警查獲，因認被告涉犯毒品危害防制條例第10條第2 項施
    用第2 級毒品罪。
二、起訴之程序違背規定者，應諭知不受理之判決，並得不經言
    辯論為之，刑事訴訟法第303 條第1 款、第307 條定有明文
    。又依民國92年7 月9 日修正公布，93年1 月9 日起生效施
    行之毒品危害防制條例第20條、第23條規定，係就施用第1
    、2 級毒品者，所為係「初犯」、「五年內再犯」或「五年
    後再犯」，而異其刑事處遇程序；其規定「初犯」施用第1
    、2 級毒品之被告或少年，經觀察、勒戒或強制戒治後，應
    為不起訴處分或不付審理之裁定，亦即以觀察、勒戒或強制
    戒治之保安處分代替刑事訴追，經觀察、勒戒或強制戒治執
    行完畢釋放後五年內再犯者，則依法追訴或裁定交付審理；
    至於觀察、勒戒或強制戒治執行完畢釋放後「五年後再犯」
    者，亦適用「初犯」以保安處分代替刑事訴追之程序。其立
    法理由係以施用第1 級或第2 級毒品者具「病患性犯人」之
    特質，故對「初犯」者，送觀察、勒戒，以戒除其身癮，或
    進一步施以強制戒治，戒除其心癮；經觀察、勒戒或強制戒
    治執行完畢釋放後「五年後再犯」者，因前所實施之觀察、
    勒戒或強制戒治已收五年之遮斷效果，足以戒除其毒癮，故
    仍適用「初犯」以保安處分代替刑事訴追程序。至經觀察、
    勒戒或強制戒治執行完畢釋放後「五年內再犯」者，因其再
    犯率甚高，原實施之觀察、勒戒及強制戒治既已無法收其實
    效，乃依法追訴或裁定交付審理。故施用第1 、2 級毒品者
    ，除曾經觀察、勒戒或強制戒治執行完畢後五年內再犯之情
    形外，均仍得適用以保安處分代替刑事訴追程序之規定，並
    不限於初犯施用毒品者。倘初犯施用毒品罪後，雖於五年內
    第二次再犯，然因時值毒品危害防制條例修正之前，且經觀
    察、勒戒結果，未有繼續施用傾向，乃依修正前舊法規定為
    不起訴處分或不付審理之裁定。而嗣於該條例修正公布並施
    行後，始第三次（或第三次以上）再犯，且其行為時距第二
    次再犯，經觀察、勒戒或強制戒治執行完畢釋放時之間隔已
    滿五年者，依其第二次再犯經保安處分執行完畢釋放後五年
    內未曾再犯之情形以觀，核與初犯經保安處分執行完畢釋放
    後「五年內再犯」者，其再犯率高，原實施之觀察、勒戒及
    強制戒治已無法收其實效之情形則迥不相侔，而與「五年後
    再犯」者，已收五年遮斷效果之情形相同；本於上開對具治
    療成效之病患性毒品犯，期能藉由強制治療之保安處分戒除
    其身癮及心癮之立法本旨，自應認與「五年後再犯」之情形
    相同，仍適用以保安處分代替刑事訴追之規定（參見卷附最
    高法院97年度台非字第86號判決），而應重新執行觀察、勒
    戒或強制戒治等治療程序，不得逕予起訴。
三、查被告前(1)於87年3 月間因施用毒品之行為，經本院以87年
    度毒聲字第106 、107 、108 號裁定送勒戒處所觀察、勒戒
    後，認無繼續施用毒品之傾向，經臺灣臺北地方法院檢察署
    檢察官於87年8 月3 日以87年度偵字第7503號不起訴處分書
    確定（87年7 月30日經臺灣臺北看守所附設勒戒處所出具無
    繼續施用毒品傾向證明書後，仍繼續執行其他刑事案件至87
    年11月17日始行釋放）；(2)復自87年12月間起至88年5 月5
    日止，再因施用毒品行為，經本院以88年度毒聲字第1537號
    裁定送觀察勒戒處所觀察、勒戒後，認有繼續施用毒品之傾
    向，再經臺灣台東地方院以88年度毒聲字第348 號裁定令入
    強制戒治至89年9 月9 日戒治期滿釋放、並經臺灣臺東地方
    法院以88年度易字第522 號判決處有期徒刑5 月確定；(3)另
    又於95年12月13日回溯24小時內，三度因施用毒品行為，經
    臺灣高雄地方法院以96年度簡字第922 號簡易判決處有期徒
    刑3 月確定。是被告前於初犯（即(1)之行為）經觀察勒戒後
    ，5 年內又為施用（即(2)之行為）再經觀察勒戒、強制戒治
    程序後釋放，然前開(1)、(2)均係於毒品危害防制條例93年1
    月9 日修正施行前之行為，而本次犯行係於前開條例修正後
    、且據前次強制戒治療程結束釋放日之「89年9 月9 日」，
    已逾5 年，則揆之前揭說明，本次犯行、並前開(3)之犯行，
    均應係於「5 年後再犯」，而應由檢察官依毒品危害防制條
    例地第20條第3 項、第1 項之規定聲請法院裁定送觀察、勒
    戒，並視其結果是否為不起訴處分或為其他處遇，始為適法
    。惟本件公訴人逕予起訴，其起訴之程序自屬有違，依照上
    開說明，本件爰不經言詞辯論，逕為諭知不受理之判決。
四、另按刑法第38條規定之沒收，為從刑之一種，具有刑罰及保
    安處分之性質，且與主刑有從屬關係，依主從不可分原則，
    應於裁判時附隨於主刑而宣告，故該條第1 項第1 款至第3
    款規定之沒收物，須與犯罪有直接關係並於犯罪事實中有具
    體之記載，始能於判決主文宣示沒收；至與該犯罪無直接關
    係而於犯罪事實中未具體記載之違禁物，原應由檢察官另行
    聲請單獨沒收，然倘檢察官於起訴書內已敘明應依法沒收者
    ，而雖該與被告犯罪無直接關係之違禁物，例外應認檢察官
    已聲請沒收，為避免司法資源之浪費，仍得於判決時併宣告
    沒收，然此應以前開起訴已經合於法定起訴程序，始可認係
    經法定聲請，否則仍應回歸主從不可分之原則為處理。今本
    件起訴被告既經本院因起訴程式不合，而為不受理判決之諭
    知，則前開聲請就該被告言，難謂為有效之聲請，依前揭說
    明，此部分查獲之毒品就應另行處理，方屬適法，併此敘明
    。
據上論斷，應依刑事訴訟法第452 條、第303 條第1 款、第307
條判決如主文。
中    華    民    國    97    年    3     月    31    日
                  刑事第四庭  法  官  郭惠玲
如不服本判決，應於判決送達後10日內向本院提出上訴狀（應抄
附繕本）。
上正本證明與原本無異。
                              書記官  鄭雅文
中    華    民    國    97    年    4     月    2     日


司法院資訊處製作；財團法人民間司法改革基金會備份。
